臺灣臺中地方法院交通事件裁定　　　　96年度交聲字第270號
原處分機關　交通部公路總局臺中區監理所台中市監理站
異　議　人
即受處分人　甲○○
上列受處分人因違反道路交通管理處罰條例案件，對於交通部公
路總局臺中區監理所台中市監理站民國九十六年三月十五日所為
之處分（裁監稽違字第裁六一－ＧＤ0000000號裁決書）
，聲明異議，本院裁定如下：
    主    文
原處分關於罰鍰新臺幣肆萬伍仟元部分撤銷。
前項撤銷部分，不罰。
其餘異議駁回。
    理    由
一、原處分機關略以：受處分人甲○○於民國九十五年十月十七
    日二十三時四十五分許，騎乘車號ＳＴ九－八八０號輕型機
    車，在臺中市○○路口因酒後駕車肇事（對方沒有受傷，自
    己受傷），嗣經酒精測試抽血零點八五毫克，超過標準值零
    點二五毫克，而為臺中市警察局第五分局四平派出所警員依
    道路交通管理處罰條例第三十五條第一項規定舉發。該所遂
    於九十六年三月十五日，裁處受處分人罰鍰新臺幣（下同）
    四萬五千元並吊扣小型車普通駕駛執照十二個月等語。
二、受處分人異議意旨略以：受處分人因上開酒後駕車之行為，
    業經臺灣臺中地方法院檢察署檢察官為緩起訴處分在案，並
    向國庫繳納四萬元，且希望改判無照駕駛，不要吊扣汽車駕
    駛執照，而依據行政罰法第二十六條規定「一罪不兩罰」之
    法理，本件裁決顯然有誤，爰聲明異議等語。
三、按汽車駕駛人，駕駛汽車經測試檢定有酒精濃度超過規定標
    準之情形者，處新臺幣一萬五千元以上六萬元以下罰鍰，並
    當場移置保管該汽車及吊扣其駕駛執照一年；因而肇事致人
    受傷者，並吊扣其駕駛執照二年；致人重傷或死亡者，吊銷
    其駕駛執照，並不得再考領，道路交通管理處罰條例第三十
    五條第一項第一款定有明文。惟依九十五年二月五日施行之
    行政罰法第二十六條第一項規定：「一行為同時觸犯刑事法
    律及違反行政法上義務規定者，依刑事法律處罰之。但其行
    為應處以其他種類行政罰或得沒入之物而未經法院宣告沒收
    者，亦得裁處之。」，此乃一行為同時造成刑罰法律與行政
    秩序罰規定發生競合適用之關係時，基於「一事不二罰」之
    法理，經由立法程序確立應以刑罰優先為原則，避免行為人
    承受過度且重複之處罰。此觀該條立法理由明確揭示：「一
    行為同時觸犯刑事法律及違反行政法上義務規定時，由於刑
    罰與行政罰同屬對不法行為之制裁，而刑罰之懲罰作用較強
    ，故依刑事法律處罰，即足資警惕時，實無一事二罰再處行
    政罰之必要。且刑事法律處罰，由法院依法定程序為之，較
    符合正當法律程序，應予優先適用。但罰鍰以外之沒入或其
    他種類行政罰，因兼具維護公共秩序之作用，為達行政目的
    ，行政機關仍得併予裁處，故為第一項但書規定。」，其理
    益明。是以上揭行政罰法中刑事法律處罰優先且不再處以行
    政秩序罰之目的，既係因為行為人已接受刑罰而足資警惕，
    且已發生懲罰之作用，即無使行為人陷於雙重處罰之不利益
    ，則關於刑事法律處罰之範圍自應採取實質認定，凡刑事實
    體法或程序法中所規定客觀上剝奪行為人生命、自由、財產
    權利，主觀上亦因制裁之嚴厲性、痛苦性，其強度足以造成
    心理強制而間接達成矯正教化目的之處遇手段，皆應納入其
    中，而不以形式上符合刑法第三十二條至第三十四條所定主
    刑及從刑種類者為限，始與法律規範之意旨相符。
四、經查：
(一)、受處分人甲○○於九十五年十月十七日晚上十一時四十五
      分許，騎乘車號ＳＴ九－八八０號輕型機車在台中市○○
      路口因酒後駕車肇事（對方沒有受傷，自己受輕傷），經
      酒精測試抽血值170mg／dl，換算為呼氣酒精濃度值為每
      公升0.85毫克等情，業據受處分人所自承，並有上開舉發
      違反道路交通管理事件通知單、中國醫藥大學附設醫院檢
      驗檢查報告各一份在卷可稽。而受處分人上開酒醉駕車行
      為，除構成道路交通管理處罰條例第三十五條第一項第一
      款之交通違規事由外，亦已合於刑法第一百八十五條之三
      服用酒類不能安全駕駛動力交通工具而駕駛罪之構成要件
      ，臺灣臺中地方法院檢察署檢察官於斟酌受處分人之犯後
      態度及公共利益之維護後，認以緩起訴處分為適當，乃以
      九十五年度偵字第二七二一一號為緩起訴處分，受處分人
      應向國庫支付四萬元，該緩起訴處分並於九十六年二月七
      日確定，而受處分人業於九十六年三月十五日向國庫支付
      四萬元，亦有受處分人前案明細資料、繳款收據在卷可稽
      。則受處分人上開違反刑事法律禁止規範之犯罪事實既已
      明確，僅因檢察官採取緩起訴處分之替代性刑事處遇手段
      ，未將該案逕行起訴或聲請簡易判決處刑，致其後適用之
      刑事訴訟程序有所區別，且受處分人負有包括支付一定金
      額予檢察官指定機構在內之義務，其如未在上開指定期間
      內確實履行義務，或有下列情形：
      (1)於緩起訴期間內故意更犯有期徒刑以上刑之罪，經檢察
      官提起公訴者；(2)緩起訴前，因故意犯他罪，而在緩起訴
      期間內受有期徒刑以上刑之宣告者，依刑事訴訟法第二百
      五十三條之三第一項之規定，受處分人將遭受撤銷緩起訴
      處分之不利益。
(二)、受處分人已因上開緩起訴處分而剝奪其財產權，且上揭金
　　　錢給付義務亦具有強制性、懲罰性，雖不若易科罰金係以
  　　支付金錢作為自由刑之替代，惟經由緩起訴處分條件之履
    　行，使其免於遭檢察官發動起訴程序，實質上仍具有替代
      刑罰之效果，廣義而言，應屬前揭所稱之「實質刑事法律
      處罰」，而有行政罰法第二十六條第一項「一事不二罰」
      規定之適用（臺灣高等法院臺中分院九十五年度交抗字第
      四七七號裁定同此結論，可資參照）。
(三)、法務部九十五年五月二十五日法律字第Ｚ○○○○○○○
      ○○號函雖謂：行政罰法第二十六條第二項所稱「不起訴
      處分」包括「緩起訴處分」在內云云，惟行政罰法第二十
      六條第二項乃例外得裁處行政秩序罰之補充規定，參諸該
      條文係將「不起訴處分」、「無罪」、「免訴」、「不受
      理」、「不付審理」等不能證明刑事被告犯罪或未曾使其
      實際接受刑罰之情形逐一臚列，顯然與該條第一項所指發
      生處罰競合之前提要件尚有未合，故有第二項仍依違反行
      政法上義務規定裁處之必要。本件緩起訴處分既非不能證
      明行為人之犯罪事實，且有支付一定金額之實質處罰，自
      與上開行政罰法第二十六條第二項列舉之不起訴處分等情
      形迥然有別，仍無從遽為比擬而為相同之處置。行政罰法
      第二十六條第二項既未將緩起訴處分列舉其中，本於「例
      外規定從嚴解釋」之法理及上揭說明，自不能將條文中「
      不起訴處分」之範圍，擴及於性質顯不相同之「緩起訴處
      分」，附此敘明。
五、又受處分人甲○○固不否認有於上開之時間、地點酒後騎乘
    車號ＳＴ九－八八０號輕型機車之行為，惟對裁決書裁罰吊
    扣小型車普通駕駛執照之處分不服，陳稱：伊騎乘輕型機車
    部分應該是裁罰無照駕駛，而非吊扣汽車駕照等語，惟查：
    依道路交通安全規則第六十一條第四款之規定，持有小型車
    駕駛執照者，得駕駛輕型機車，而受處分人僅領有汽車駕照
    ，未考領機車駕照之事實，有交通部公路總局臺中區監理所
    臺中市監理站的聲明異議案件移送書在卷可稽，則受處分人
    既以汽車駕照以騎乘輕型機車，則其因酒醉駕車而受裁罰應
    吊扣之駕駛執照，自以其所使用之汽車駕照甚明。綜上所述
　　，原處分關於罰鍰四萬五千元部分，依行政罰法第二十六條
    第一項前段規定，即應依刑事法律處罰之，已無再依上開道
    路交通管理處罰條例第三十五條第一項第一款裁處行政罰鍰
    之餘地，受處分人據以聲明異議為有理由，原處分就此部分
    應予撤銷，另由本院為受處分人不罰之諭知。至於原處分關
    於吊扣小型車普通駕駛執照十二個月部分，則係預防將來再
    犯危險之管制罰，而有別於前揭針對已發生違規事實科處罰
    鍰之行政秩序罰，屬行政罰法第二條第一款、第二十六條第
    一項但書所稱之「其他種類行政罰」，原處分機關仍得依道
    路交通管理處罰條例第三十五條第一項第一款之規定併予裁
    處，受處分人就此部分所為異議並無理由，應予駁回。
六、據上論斷，應依道路交通管理處罰條例第八十七條第二項，
    道路交通案件處理辦法第十九條、第二十條，裁定如主文。
中　　華　　民　　國　　96  　年　　4 　　月　　11　　日
                  交通法庭    法  官  郭瑞祥
上為正本係照原本作成
如不服本裁定應於送達後五日內向本院提出抗告狀。
                              書記官  賴亮蓉
中　　華　　民　　國　　96  　年　　4 　　月　　11　　日
